臺灣高等法院刑事判決
108年度交上易字第352號
上  訴  人  臺灣新北地方檢察署檢察官
被      告  連金環


上列上訴人因被告過失傷害案件，不服臺灣新北地方法院108年
度審交易字第780號，中華民國108年8月8日第一審判決（起訴案
號：臺灣新北地方檢察署108年度偵字第10214號），提起上訴，
本院判決如下：
    主  文
原判決撤銷。
連金環汽車駕駛人無駕駛執照駕車犯過失傷害罪，處有期徒刑參
月，如易科罰金，以新臺幣壹仟元折算壹日。
    事  實
一、連金環明知其未考領普通重型機車駕駛執照，仍於民國107
    年7月2日18時20分許，騎乘車牌000-0000號普通重型機車上
    路，沿新北市三重區三和路2段往重新路方向行駛，於行經
    新北市三重區三和路2段與長榮路口，在路邊停等欲迴轉至
    對向車道之際，本應注意迴車前，應暫停並顯示左轉燈光或
    手勢，看清無來往車輛，始得迴轉，且依當時天候晴、日間
    有自然光線、柏油路面乾燥、無缺陷亦無障礙、視距良好等
    情況，並無不能注意之情事，竟疏未注意禮讓直行車，貿然
    向左迴轉，適有周泓俊騎乘車牌000-000號普通重型機車自
    同向後方直行前來閃避不及，與連金環所騎乘機車發生碰撞
    ，周泓俊人車倒地，因而受有頸部、右前胸壁、後背挫傷、
    右肘、右膝及右踝之挫傷與擦傷、左側膝部挫傷及右膝十字
    韌帶受傷、外傷性腰椎椎間盤破裂突出神經壓迫等傷害。嗣
    連金環於肇事後停留於現場，在犯罪未被有偵查權之機關或
    公務員發覺前，向前往現場處理之員警當場表明係肇事者，
    而自首接受裁判。
二、案經周泓俊訴請臺灣新北地方檢察署檢察官偵查起訴。 
    理  由
壹、證據能力部分
一、按被告以外之人於審判外之言詞或書面陳述，雖不符刑事訴
    訟法第159條之1至第159條之4之規定，而經當事人於審判程
    序同意作為證據，法院審酌該言詞陳述或書面陳述作成時之
    情況，認為適當者，亦得為證據；當事人、代理人或辯護人
    於法院調查證據時，知有第159條第1項不得為證據之情形，
    而未於言詞辯論終結前聲明異議者，視為有前項之同意；刑
    事訴訟法第159條之5定有明文。查本判決下列認定事實所引
    用之被告以外之人於審判外所為之供述證據資料（包含人證
    與文書證據等證據），公訴人同意有證據能力，被告則表示
    對證據能力無意見（本院卷第46、143頁），且迄至言詞辯
    論終結前亦未聲明異議，本院審酌上開證據資料製作時之情
    況，尚無違法不當或證明力明顯過低之瑕疵，亦認以之作為
    證據，應屬適當。
二、本判決下列認定事實所引用之非供述證據，並無證據證明係
　　公務員違背法定程序取得之證據，且與本件待證事實具有自
　　然之關聯性，均得作為證據。　
貳、認定事實所憑之證據及理由：
一、訊據被告連金環對於本件車禍之發生容有過失等節，迭於警
    詢、偵訊、原審準備程序及審理暨本院準備程序及審理時均
    坦承不諱，惟主張告訴人亦有車速過快之與有過失責任等語
    。而本件車禍肇致於被告無駕駛執照駕車、疏未注意禮讓直
    行車而貿然向左迴轉等節，亦有卷附道路交通事故現場草圖
    暨現場圖、調查報告表㈠㈡、現場暨車身毀損照片、新北市○○
    ○○○○○○○○○○路○○○○○○○號查詢機車駕駛人查詢結果等在卷可
    佐。上述補強證據已足資擔保被告前開任意性自白與事實相
    符，應可採信。
二、且按汽（機）車迴車前，應暫停並顯示左轉燈光或手勢，看
    清無來往車輛，並注意行人通過，始得迴轉，道路交通安全
    規則第106條第1項第5款定有明文，此為汽（機）車駕駛人
    應盡之注意義務，而依卷附道路交通事故調查報告表㈠所示
    ，本案事故發生時，天候晴、日間自然光線、柏油路面乾燥
    、無缺陷亦無障礙、視距良好，並無不能注意之情事。詎被
    告於前述時、地，途經上述路段時，未禮讓直行車而貿然左
    轉，致生本件車禍事故，倘被告起駛時，能禮讓行進中之告
    訴人車輛而無貿然迴轉之情，當不致使告訴人閃避不及而受
    有如事實欄所示之傷害，是本件車禍事故之發生乃肇因於被
    告未確實遵守交通規則，則其駕駛行為具有過失，並與告訴
    人所受傷害間有相當因果關係，甚為明確。至被告一再辯稱
    告訴人同有車速過快之過失，而與其自身過失併合肇致本件
    車禍云云，惟無論告訴人就本件車禍之發生是否同應負過失
    責任，被告仍有相當過失，已如前述，自不得援引告訴人同
    有過失即得主張免責。
三、綜上所述，本件事證明確，被告犯行確堪認定。　
參、論罪之說明：　　
一、新舊法比較
　　按行為後法律有變更者，適用行為時之法律。但行為後之法
    律有利於行為人者，適用最有利於行為人之法律，刑法第2
    條第1項定有明文。查被告於行為後，刑法第284條第1項經
    立法院修正通過後，業於108年5月29日由總統公布施行，並
    於同年5月31日生效。修正前刑法第284條第1項前段原規定
    ：「因過失傷害人者，處6月以下有期徒刑、拘役或500 元
    以下罰金」，修正後則規定「因過失傷害人者，處1年以下
    有期徒刑、拘役或10萬元以下罰金」，經比較新舊法結果，
    修正後規定之有期徒刑、罰金刑上限均提高，並未有利於被
    告，應依刑法第2條第1項前段規定，適用修正前刑法第284
    條第1項前段之規定處斷。
二、按刑法總則之加重，係概括性之規定，所有罪名均一體適用
    ；刑法分則之加重，係就犯罪類型變更之個別犯罪行為予以
    加重，成為另一獨立之罪名；道路交通管理處罰條例第86條
    第1項關於汽車駕駛人，無駕駛執照駕車、酒醉駕車、吸食
    毒品或迷幻藥駕車、行駛人行道或行經行人穿越道不依規定
    讓行人優先通行，因而致人受傷或死亡，依法應負刑事責任
    者，加重其刑至二分之一之規定，係就刑法第276條第1項之
    過失致人於死罪、同條第2項之業務過失致人於死罪，同法
    第284條第1項之過失傷害（及致重傷）罪、同條第2項之業
    務過失傷害（及致重傷）罪之基本犯罪類型，對於加害人為
    汽車駕駛人，於從事駕駛汽車之特定行為時，或於行駛人行
    道、行經行人穿越道之特定地點，不依規定讓行人優先通行
    ，因而致人受傷或死亡之特殊行為要件予以加重處罰，已就
    上述刑法第276條第1、2項，同法第284條第1、2項各罪犯罪
    類型變更之個別犯罪行為予以加重，而成另一獨立之罪名，
    自屬刑法分則加重之性質（最高法院92年度第1次刑事庭會
    議決議、99年度台非字第198號判決意旨參照）。查被告於
    本案事故發生時僅領有普通小型車駕駛執照，依道路交通安
    全規則第61條第1項第4款規定，僅得駕駛輕型機車，被告越
    級駕駛普通重型機車發生本案事故後，始於107年8月24日考
    領普通重型機車駕駛執照，此有公路電子監理閘門證號查詢
    機車駕駛人資料在卷可查，則被告未領有適當之駕照，違規
    駕駛普通重型機車上路，因而肇事致告訴人受傷，甚為明確
    ，是核其所為，係犯道路交通管理處罰條例第86條第1 項、
    修正前刑法第284條第1項前段之汽車駕駛人無駕駛執照駕車
    過失致人受傷罪，應依道路交通管理處罰條例第86條第1項
    之規定加重其刑。起訴意旨認被告所為僅犯修正前刑法第28
    4條第1項前段過失傷害罪，容有未合，然其基本社會事實同
    一，本院已當庭諭知被告可能構成道路交通管理處罰條例第
    86條第1項之加重要件（本院卷第43、141頁），而無礙於被
    告防禦權之行使，爰依法變更起訴法條。
三、減輕事由：
　　被告於肇事後留待現場，並於有偵查犯罪權限之機關或公務
    員不知何人犯罪前，主動向據報到場處理警員自承其為肇事
    人，此有道路交通事故肇事人自首情形紀錄表附卷足憑，符
    合自首要件，爰依刑法第62條前段規定減輕其刑。
肆、撤銷改判之理由：
一、原審經詳細調查後，以被告犯罪事證明確，予以論罪科刑，
    固非無見。惟按刑事審判之量刑，旨在實現刑罰權之分配正
    義，並與犯罪情節有關。故法院對有罪之被告科刑，應符合
    罪刑相當之原則，使輕重得宜，罰當其罪，刑法第57條首段
    規定：「科刑時應以行為人之責任為基礎，並審酌一切情狀
    ，尤應注意下列事項，為科刑輕重之標準」，其中第8至10
    款明定「犯罪行為人違反義務之程度」、「犯罪所生之危險
    或損害」、「犯罪後之態度」，即為上揭所應審酌之事項。
    又量刑固屬法院自由裁量之職權，然仍應受比例、公平、罪
    刑相當原則等法則之拘束，並非可恣意為之，致礙及公平正
    義之維護，必須兼顧一般預防之普遍適應性與具體個案特別
    預防之妥當性，始稱相當（最高法院107年度台上字第2484
    號判決意旨參照）。本件被告無駕駛執照駕車貿然違規向左
    迴轉，致與告訴人發生車禍，且告訴人因本件車禍受有頸部
    、右前胸壁、後背挫傷、右肘、右膝及右踝之挫傷與擦傷、
    左側膝部挫傷及右膝十字韌帶受傷、外傷性腰椎椎間盤破裂
    突出神經壓迫等傷害，被告之過失傷害行為所生損害非微，
    其違反注意義務之情節顯屬非輕；且迄至本院審理時仍未能
    與告訴人達成和解或對之有所賠償，此經告訴代理人於本院
    審理時當庭陳明在卷（本院卷第146頁），其犯後彌縫態度
    亦非妥適。以上俱應論列為科刑審酌之標準，然原審未及充
    分審酌上情，僅判處拘役40日，並諭知易科罰金折算之標準
    為新臺幣1千元折算1日，核其所為量刑顯與被告罪責並不相
    當，其刑之量定於法自有未恰。
二、至檢察官依告訴人所請，上訴主張告訴人因本件車禍所生之
    傷害或已達成重傷害結果，惟經本院向告訴人車禍受傷就醫
    之新北市立聯合醫院及財團法人馬偕紀念醫院，函詢告訴人
    之傷害結果是否已達重傷程度，先後經該等醫院函覆稱：「
    告訴人自107年7月2日車禍至本院診治迄今，最近一次就診
    之診斷結果為肩部慢性疼痛及膝部挫傷」、「二、告訴人於
    107年7月5日至神經外科門診就醫，主訴為跌傷後出現下背
    痛，經診治後行藥物治療。另於108年7月15日及17日至門診
    就醫，主訴有下背痛及腳麻等症狀。經MRI檢查有腰椎間盤
    突出，依X光及MRI檢查結果，無法證明車禍是否造成該椎間
    盤突出。但依病人主訴與就診紀錄，亦可合理推測該車禍可
    能造成該傷痛。三、該傷痛未能符合『重大不治或難治』」，
    此有卷附新北市立聯合醫院108年12月19日新北醫壢字第108
    3485011號函及台灣基督長老教會馬偕醫院醫療財團法人馬
    偕紀念醫院108年12月18日馬院醫外字第1080007443號函等
    可佐（本院卷第77-79頁），是告訴人因本件車禍所造成之
    傷害結果雖非輕微，然尚未達「重傷」程度。
三、準此，檢察官上訴指摘原審量刑過輕，為有理由，檢察官上
    訴另主張告訴人因本件車禍事故所受之傷害應已達重傷程度
    云云，則非可取，此部分上訴則無理由，然原判決既有上開
    其他未洽之處，已屬無可維持，自應由本院撤銷改判，另為
    適法判決。
伍、自為科刑之說明
　　本院以行為人之責任為基礎，審酌被告未能恪遵交通規則，
    無照騎乘機車貿然迴轉，肇致本件車禍，致告訴人受有如事
    實欄所載之傷害，受傷程度不輕，顯見被告違反注意義務程
    度非微；被告輕忽他人生命、身體法益，實屬不該；兼衡被
    告雖坦承犯行，惟一再辯稱告訴人與有過失，迄今就賠償金
    額未達成共識，故尚未賠償告訴人所受損害之犯後態度，以
    及被告之素行，自陳高中肄業之智識程度，從事餐飲業暨相
    關家庭生活狀況等一切情狀，酌情量處如主文欄第2項所示
    之刑，並諭知易科罰金之折算標準。
據上論斷，應依刑事訴訟法第369條第1項前段、第364條、第299
條第1項前段、第300條，判決如主文。
本案經檢察官姜長志提起公訴，檢察官謝宗甫提起上訴，檢察官
李豫雙到庭執行職務。
中　　華　　民　　國　　109 　年　　7 　　月　　16　　日
                  刑事第十五庭  審判長法　官  劉興浪
                                      法　官  林怡秀
                                      法　官  古瑞君
以上正本證明與原本無異。
不得上訴。
                                      書記官  林君縈
中　　華　　民　　國　　109 　年　　7 　　月　　16　　日
附錄：本案論罪科刑法條全文
修正前刑法第284條
因過失傷害人者，處6月以下有期徒刑、拘役或500元以下罰金，
致重傷者，處1年以下有期徒刑、拘役或500元以下罰金。
從事業務之人，因業務上之過失傷害人者，處1年以下有期徒刑
、拘役或1,000元以下罰金，致重傷者，處3年以下有期徒刑、拘
役或2,000元以下罰金。

道路交通管理處罰條例第86條
汽車駕駛人，無駕駛執照駕車、酒醉駕車、吸食毒品或迷幻藥駕
車、行駛人行道或行經行人穿越道不依規定讓行人優先通行，因
而致人受傷或死亡，依法應負刑事責任者，加重其刑至二分之一
。
汽車駕駛人，在快車道依規定駕車行駛，因行人或慢車不依規定
，擅自進入快車道，而致人受傷或死亡，依法應負刑事責任者，
減輕其刑。